【裁判字號】    98,消債抗,157
【裁判日期】    981030
【裁判案由】    更生事件
【裁判全文】
臺灣臺中地方法院民事裁定           98年度消債抗字第157號
抗  告  人  甲○○
                    應送達處所.
上列抗告人因聲請更生事件，對於民國98年8月28日本院98年度
消債更字第12號裁定提起抗告，本院合議庭裁定如下：
    主  文
抗告駁回。
抗告程序費用新臺幣壹仟元由抗告人負擔。
    理  由
一、抗告意旨略以：抗告人雖以信用卡預借現金，然係為清償民
    國92、93年間因代償債務而積欠銀行之款項，並非以此擴張
    自己之信用；且抗告人嗣後之消費均係日常生活所需，非奢
    侈、浪費之消費，原裁定以此理由駁回抗告人更生之聲請，
    容有誤解等語，並聲明：原裁定廢棄。
二、按債務人與金融機構協商成立者，不得聲請更生或清算，但
    因不可歸責於己之事由，致履行顯有重大困難者，不在此限
    。本條例施行前，債務人依金融主管機關協調成立之中華民
    國銀行公會會員辦理消費金融案件無擔保債務協商機制與金
    融機構成立之協商，準用前項之規定，消費者債務清理條例
    第151條第5項、第6項分別定有明文。本件抗告人雖於95 年
    6月間依中華民國銀行公會會員辦理消費金融案件無擔保債
    務協商機制規定申請債務協商，並於同年月30日與債權銀行
    協商成立，約定自95年7月起，分120期，每月10日以新臺幣
    （下同）31,285元依各債權銀行債權金額比例清償各項債務
    ，惟抗告人清償至96年5月即無力償還而毀諾。經查：抗告
    人95年及96年之年收入分別為399,969元、457,194元，此有
    95年度及96年度綜合所得稅各類所得資料清單附卷可參，是
    其各該年度之平均月收入分別約為33,331元、38,100元。而
    參照內政部公告之歷年最低生活費一覽表，95年度及96年度
    臺灣省低收入戶最低生活費每人每月分別為9,210元及9,509
    元，是抗告人如按期依前開協商履行清償，各期所餘金額已
    不足以支撐其個人每月最低生活費(00000-00000 =2046、
    00000-00000=6815），依其經濟收入情形履行契約顯有困難
    ，況上開情形亦非可歸責於抗告人，故抗告人之毀諾，可認
    為係不可歸責之事由致履行顯有重大困難，是抗告人雖曾與
    金融機構成立協商，惟仍符合前揭但書規定而得聲請更生，
    先予敘明。
三、次按更生之方案，未經債權人會議或視為債權人會議可決時
    ，除債務人有薪資、執行業務所得或其他固定收入，法院認
    更生方案之條件公允者，得不經債權人會議可決，逕依債務
    人之聲請或依職權以裁定認可更生方案外，法院應以裁定開
    始清算程序，消費者債務清理條例第61條定有明文，查本件
    經原審於98年1月19日將抗告人之聲請狀繕本（含財產及收
    入狀況說明書）、消費明細及初步之更生方案送達各債權人
    ，惟最大債權銀行台新國際商業銀行股份有限公司（下稱台
    新銀行）於98年2月4日具狀表示：其聲請人之消費明顯逾越
    一般人通常生活必要之支出金額，其負債原因係因其浪費導
    致負擔過重所致，仍有意願與聲請人再次進行協商，請求駁
    回更生之聲請，而債權人聯邦商業銀行股份有限公司（下稱
    聯邦銀行）、陽信商業銀行股份有限公司（下稱陽信銀行）
    、臺灣新光商業銀行股份有限公司（下稱新光銀行）、永豐
    信用卡股份有限公司（下稱永豐公司）、日盛國際商業銀行
    股份有限公司（下稱日盛銀行）、國泰世華商業股份有限公
    司（下稱國泰世華銀行）、臺北富邦商業銀行股份有限公司
    （下稱臺北富邦銀行）、渣打國際商業銀行股份有限公司（
    下稱渣打銀行）、香港商香港上海匯豐銀行股份有限公司（
    下稱上海匯豐銀行）、中國信託商業銀行股份有限公司（下
    稱中國信託銀行）、萬泰商業銀行股份有限公司（下稱萬泰
    銀行）、臺灣土地銀行股份有限公司（下稱土地銀行）分別
    具狀及於本院98年5月6日訊問時，表示不同意聲請人聲請更
    生或直接附和台新銀行之主張（參照各債權人提出之書狀及
    該日訊問筆錄），是見將來抗告人提出其更生方案，亦無法
    獲得債權人會議或視為債權人會議之可決，至為明顯。而參
    照抗告人所提出之更生償還計畫草案，其負債總金額為
    3,088,100元，抗告人提出之更生償還計畫草案，其每月還
    款8,600元，分6年72期，總計還款619,200元，還款雖達
    20.05%，然參照抗告人提出之生活必要支出清單、扶養人名
    冊及更生償還計畫草案等資料觀之，抗告人所列出之每月收
    入為37,000元，每月必要支出為25,900元，包含房租8,000
    元、水電費900元、交通費油費400元、手機電訊費180元、
    子女教育費（長女蔡若廷國小學雜費及才藝班補習費）
    6,000元、商業保險費10,000元、機車強制責任保險費120
    元，醫療費用（含本人及家屬）300元等，惟查，依照國民
    教育法第5條之規定：國民小學及國民中學學生免繳納學雜
    費，貧困者，由政府提供書籍，並免繳納其他法令之費用，
    是原告依其經濟狀況，顯不適宜再安排其子女就讀私立國小
    ，而若安排其子女就讀公立學校，自可享受上開免繳納學雜
    費之優惠，並使其支出符合必要性之要求，是抗告人所列之
    教育費6,000元中之學雜費部分應非有據，是以此推之，該
    6,000元均應屬於才藝補習費，而才藝補習費及商業保險費
    （10,000元），合計16,000元，則非屬生活必要費用，此部
    分之費用卻占抗告人所列生活必要支出費用之61.77%之多，
    況抗告人亦自陳：其配偶林德芳現在打零工，每月薪資約一
    萬餘元，並無負債，可知並無不能維持其生活而需抗告人扶
    養之情事，其所為之還款計畫實難期公允，亦無從經法院逕
    以裁定認可更生方案，是本件縱令進入更生程序，亦將因其
    更生方案無法獲致債權人會議通過或法院認可，而須進入清
    算程序。
四、復按消費者債務清理條例第1條規定：「為使負債務之消費
    者得依本條例所定程序清理其債務，以調整其與債權人及其
    他利害關係人之權利義務關係，保障債權人之公平受償，謀
    求消費者經濟生活之更生及社會經濟之健全發展，特制定本
    條例。」稽其立法目的，乃在於使陷於經濟上困境之消費者
    ，得分別情形依本條例所定重建型債務清理程序（更生）或
    清算型債務清理程序（清算）清理債務，藉以妥適調整其與
    債權人及其他利害關係人之權利義務關係，保障債權人之公
    平受償，並謀求消費者經濟生活之更生機會，從而健全社會
    經濟發展。又債務人因浪費、賭博或其他投機行為，致財產
    顯然減少或負擔過重之債務，而生開始清算之原因，除經債
    務人證明經普通債權人全體同意外，法院應為不免責之裁定
    ，同條例第134條第1項第4款定有明文，此乃債務人因浪費
    、賭博或其他投機行為，致財產顯然減少或負擔過重之債務
    ，而生清算之原因，均顯見債務人於其經濟狀況不佳之情形
    下，猶恣意揮霍、投機，核其所為，或於清算之原因有可歸
    責性，或有意增加負擔、減少清算財團之財產，均使多數債
    權人無端受害，自有加以制止之必要，尚不宜使之免責，故
    設此明文。經查：本件依照上開債權人所表示之意見，已明
    顯可知悉普通債權人全體並不同意抗告人免責之意旨，而依
    原審卷附各債權銀行所陳報之抗告人之消費紀錄內容觀之，
    抗告人早於89年間即已向渣打國際商業銀行信用貸款80萬元
    ，其後又陸續預借現金及信用貸款，其中如92年7月間就預
    借現金20,700元，信用貸款665,000元；92年8、9月分別向
    台新銀行預借現金20,000元；93年11月間復向台新銀行借款
    150,000元，94年12月間又向台新銀行信用貸款620,000元等
    ，其中抗告人固於92至94年間雖不乏因代償信用卡債務而另
    積欠銀行債務之情形，然參照抗告人之向銀行貸款期間，不
    思揹負相當金額之債務，卻仍持續有如下之消費，台新銀行
    方面，於92年8月間，於優派企業社消費25,280元、於真藏
    家有限公司消費22,400元、92年12月間於遠百公司消費13,4
    92元、93年4月間於收藏家煙酒量販消費5,040元；臺灣土地
    銀行方面，93年9月份於遠東百貨消費60,008元、家樂福消
    費34,620元、於遠東百貨消費45,006元、4,039元、於93年
    10月於遠東百貨消費5,976元、93年11月2日消費7,240元、
    93年12月於遠東百貨消費5,790元、8,685元，94年1月於昱
    精品服飾消費7,370元、94年3月於遠東百貨消費15,210元、
    HOPPTA IPEI TWN消費12,800元、94年7月於家樂福消費24,4
    55元、94年9月於振福有限公司消費20,636元；新光銀行部
    分，93年3月於遠百公司消費29,848元，93年4月於收藏家菸
    酒量販店消費19,600元，93年9月於遠百公司消費4,616元、
    94年1月於昱鑫精品服飾消費4,422元；永豐信用卡公司方面
    ，93年10月5日於家樂福消費5,868元、於94年1月10日於昱
    鑫精品服飾店消費2,211元，94年3月於漢精資訊消費6,000
    元、94年9月於振福有限公司消費8,844元，而為此消費期間
    ，抗告人於93年6月21日起至94年11月21日申請北商銀速清
    代償專案月繳8,418元；日盛銀行方面，於93年1月份於遠百
    公司消費20,015元、93年2月於家樂福消費20,008元，93年4
    月收藏家菸酒量販店消費5,040元、奇績有限公司消費7,370
    元、93年5月遠百公司消費5,175元、93年6月遠百公司消費
    4,025元、93年8月於遠百公司消費5,574元、93年12月遠百
    公司消費6,948元、94年3月遠百公司消費5,790元；國泰世
    華銀行方面，於91年8月於花天酒地飲料店消費12,500元，
    92年1月於遠百公司消費10,199元，於92年3月遠百公司消費
    4,968元，92年11月在遠百公司消費7,397元，臺北富邦銀行
    方面：於94年1月於大潤發消費54,781元、振福有限公司消
    費44,220元，94年2月於遠百公司消費29,997元，94年3月於
    家樂福消費39,680元、於遠百公司消費18,528元；中國信託
    銀行方面，於92年1月於順頤國際行動商業股份有限公司消
    費16,480元、於遠百公司消費39,809元，92年2-3月於遠百
    公司消費19,836元、14,805元，9,936元、7,176元、92年4
    月於遠百公司消費4,905元，93年8月於家樂福消費15,045元
    、衣蝶百貨公司消費餐飲費用1,426元、93年9月於遠百公司
    消費6,924元、7,501元、於93年12月於遠百公司消費6,948
    元、於94年3月1日於遠百公司消費5,070元；於上海匯豐銀
    行方面，92年2月於遠百公司消費4,959元、92年4月於網聯
    電腦有限公司消費3,160元，92年8月於真藏家公司消費3,04
    2元、92年10月於奇績公司消費11,376元，92年12月於遠百
    公司消費6,992元，93年2月於家福公司消費10,168元、真藏
    家有限公司消費11,098元、奇績公司消費9,581元，93年4月
    於奇績公司消費2,211元、93年6月於奇績公司消費4,422元
    ，93年7月於遠百公司消費20,265元、93年8月於家福公司消
    費10,030元、93年9月於遠百公司消費5,193元、93年10月於
    家福公司消費29,716元、93年11月於家福公司消費7,964元
    、93年12月於遠百公司消費5,790元、94年1月於昱鑫精品服
    飾公司消費5,159元，94年3月於遠百公司消費10,140元等，
    以上均可參照上開銀行所提出之消費明細表、信用卡消費明
    細帳單等附卷可稽，是從上開消費金額情形觀之，抗告人之
    消費金額並無節制，與其收入相較顯不成比例，抗告人雖曾
    利用銀行信用卡預借現金，並部分用以清償信用卡債務，然
    卻未因此量入為出，反而持續大量且高金額之消費，顯逾越
    現實社會一般常人消費水準，可見其消費型態已達奢侈、浪
    費之程度。再者，抗告人辯稱信貸係為償還卡債所用，惟參
    照日盛銀行及上海匯豐銀行所提出之信用卡消費明細帳單觀
    之，抗告人多僅繳納該期接近最低應繳金額，其餘部分大多
    透過預借現金等方式清償信用卡債務，難認其有積極還款之
    情事。抗告人對於前揭所述奢侈、浪費情事，雖又以刷卡換
    現金置辯，其所述情形除與一般交易常態相違外，即令屬實
    ，其刷卡換取現金，卻未用以清償其他卡債，卻持續恣意消
    費，其造成之債務轉嫁予債權人負擔，更與消費者債務清理
    條例立法意旨不合。至於抗告人所述存款部分遭親戚倒會而
    損失一百餘萬元云云，亦未能具體舉證以實其說，自難採信
    。
五、綜上所述，抗告人之主張並非可採，而本件抗告人提出之更
    生聲請，即令獲准進入更生程序，亦將因其更生方案無法獲
    致債權人會議或視同債權人會議之可決，或經法院裁定認可
    ，而需裁定宣告進入清算程序，再者，本件即令進入清算程
    序，抗告人亦因其奢侈、浪費之行為，而仍難獲得法院裁定
    准予免責，是其提起本件聲請，徒增程序勞費，毫無實益。
    原審裁定駁回抗告人更生之聲請，其理由雖有不同，然其結
    果核無違誤，抗告意旨猶執前詞，指摘原裁定不當，求予廢
    棄，為無理由，應予駁回。
六、據上論結，本件抗告為無理由，依消費者債務清理條例第15
    條，民事訴訟法第495條之1第1項、第449條第1項、第95條
    、第78條，裁定如主文。
中    華    民    國    98    年    10    月    30    日
                民事第三庭  審判長法  官  許秀芬
                                  法  官  謝慧敏
                                  法  官  許石慶
正本係照原本作成。
本裁定不得再抗告。
如不服本裁定，僅得於收受本裁定正本送達後10日內，以適用法
規顯有錯誤為理由，向本院提出再抗告狀（須附繕本一份及繳納
再抗告裁判費新臺幣1,000元），經本院許可後始可再抗告，前
項許可，以原裁定所涉及之法律見解具有原則上重要性者為限。
中    華    民    國    98    年    10    月    26    日
                                  書記官


司法院資訊處製作；財團法人民間司法改革基金會備份。
